最  高  行  政  法  院  判  決
109年度年上字第212號
上  訴  人  丁星仁（兼附表所示當事人之被選定人）


            董泰琪（兼附表所示當事人之被選定人）


            彭延年（兼附表所示當事人之被選定人）


            柳春美（兼附表所示當事人之被選定人）


            梅繼恆（兼附表所示當事人之被選定人）

共      同
訴訟代理人  陳垚祥律師                        
被 上訴 人  銓敘部                                  
代  表  人  周志宏              
訴訟代理人  邱德明              
            魏鳳苡       

上列當事人間公務人員退休資遣撫卹法事件，上訴人對於中華民
國109年6月30日臺北高等行政法院108年度年訴字第374號判決，
提起上訴，本院判決如下：
　　主  文
上訴駁回。
上訴審訴訟費用由上訴人負擔。
　　理  由
一、程序事項：
　㈠本件何秀玉等769人於民國108年2月15日具名向臺北高等行政
    法院（下稱原審）提起訴訟，並於事實審訴訟繫屬期間108
    年8月6日選定丁星仁、董泰琪、彭延年、柳春美及梅繼恆（
    下合稱丁星仁等5人）為當事人，經原判決駁回，遂於109年
    7月24日提起本件上訴。其中原判決附表一編號274蔡景鎏於
    起訴前107年9月23日即已死亡；原判決附表一編號445蔡秉
    宏、編號704鄢立宇分別於事實審（訴訟繫屬期間）108年7
    月6日、108年6月8日死亡，其二人之繼承人並於108年10月3
    1日聲明承受訴訟及選定當事人；本件附表編號539丁作立於
    108年11月25日以自己名義向原審撤回起訴；附表編號57鄭
    妙音於上訴狀敘明未上訴；附表編號135陳淑惠、編號714杜
    志江於上訴後110年8月2日以自己名義向本院具狀撤回上訴
    ；附表編號522高美紅於上訴後110年11月19日死亡，其繼承
    人並於110年12月24日向本院聲明承受訴訟。有關上開當事
    人程序事項部分茲分述如下：
　⒈按行政訴訟法第29條第1項及第3項規定：「多數有共同利益
    之人得由其中選定1人至5人為全體起訴或被訴。」「訴訟繫
    屬後經選定或指定當事人者，其他當事人脫離訴訟。」第34
    條規定：「訴訟當事人之選定及其更換、增減，應以文書證
    之。」可知，選定當事人係將訴訟實施權授與被選定人，使
    其取得適格當事人資格之訴訟行為，被選定人一方面為多數
    有共同利益人為原告或被告，另一方面為自己為原告或被告
    ；選定人在起訴前為選定者，其本人實際上並不參與訴訟，
    訴訟繫屬後經選定當事人者，其他當事人則脫離訴訟。惟法
    院仍應就該有共同利益人全體起訴部分全部予以審判，並應
    於當事人欄表明其為被選定人之意旨，且訴訟之結果對未實
    際參與訴訟或脫離訴訟之選定人仍有效力。查何秀玉等人既
    選定丁星仁等5人為當事人，已脫離訴訟，即非本件訴訟之
    當事人，被選定人丁星仁等5人提起上訴，毋庸再列已脫離
    訴訟之選定人為上訴人，仍以被選定人丁星仁等5人為上訴
    人即已足。本件上訴狀併列丁星仁等5人以外之人為上訴人
    ，應係贅列。
　⒉原判決附表一編號274蔡景鎏係起訴前死亡，無當事人能力，
    無從合法提起本件訴訟，故其起訴即為不合法，亦不生選定
    當事人之效力，應以裁定駁回其訴，原審逕將其列於原判決
    附表一選定人之列，係屬贅列，已生訴訟繫屬之形式外觀，
    亦應由原審依職權為補充裁判，裁定駁回其訴。
　⒊原判決附表一編號445蔡秉宏、編號704鄢立宇於起訴後選定
    當事人前即已死亡，嗣後蔡秉宏之繼承人羅妍鈞、蔡尚蓁、
    蔡依宸、蔡季原；鄢立宇之繼承人劉中麗、鄢夢凡、鄢敬仁
    復向原審聲明承受訴訟，並選定丁星仁等5人為被選定人，
    即已脫離訴訟，僅具選定人身份，並非本件當事人，合先敘
    明。
　⒋次按行政訴訟法第33條規定：「被選定人非得全體之同意，
    不得為捨棄、認諾、撤回或和解。但訴訟標的對於多數有共
    同利益之各人非必須合一確定，經原選定人之同意，就其訴
    之一部為撤回或和解者，不在此限。」可知，選定人既已脫
    離訴訟，其撤回訴訟即應由被選定人為之，選定人自行撤回
    ，應不生撤回之效力。本件附表編號539丁作立、編號57鄭
    妙音、編號135陳淑惠、編號714杜志江，分別於選定丁星仁
    等5人為當事人並脫離訴訟後，另向原審撤回起訴、或向本
    院聲明不上訴及撤回上訴，依上開規定，其自行聲明撤回、
    聲明不上訴均不生效力，仍應列入選定人。故附表編號539
    丁作立因撤回起訴不生效力，仍為選定人而亦受原判決效力
    所及（原審認丁作立已撤回而未將其列為選定人，記載有誤
    ）。
　⒌原判決附表一編號522高美紅，於上訴後死亡，然其仍為選定
    當事人並已脫離訴訟，不生當事人承受訴訟之問題，其繼承
    人馮懷生、馮懷中復向本院聲明承受訴訟，不生承受訴訟之
    效力，僅為判決效力所及（行政訴訟法第214條第1項、第2
    項規定參照），而非選定當事人，併此敘明。
　⒍綜上，除原判決附表一編號274蔡景鎏、編號445蔡秉宏、編
    號704鄢立宇不在本件判決效力範圍，其餘何秀玉等773人均
    受本件判決效力所及。
　㈡本件被上訴人之代表人已於109年9月1日變更為周志宏，茲經
    其具狀聲明承受訴訟，核無不合，應予准許。
二、上訴人及附表所示之選定人或其被繼承人（以下合稱上訴人
    等）係退休公務人員，渠等退休案前經被上訴人依公務人員
    退休法（下稱舊法）分別審定自101年12月12日等日期退休
    生效（退休機關、退休生效日、審定年資及退休金基數或百
    分比、優存金額均詳如原判決附表二所示）。嗣因公務人員
    退休資遣撫卹法（下稱新法）於106年8月9日經總統令公布
    並訂自107年7月1日施行，被上訴人爰分別以如原判決附表
    二所示之原處分（下合稱原處分），重新計算渠等自107年7
    月1日起之退休所得。上訴人等不服，提起復審，經如原判
    決附表二所示之復審決定（下合稱復審決定）駁回。上訴人
    等仍不服，提起行政訴訟並於訴訟中選定當事人，求為判決
    復審決定及原處分均撤銷。經原判決駁回，上訴人遂提起本
    件上訴。　　
三、上訴人起訴主張、被上訴人於原審之答辯，均援引原判決所
    載。 
四、原判決駁回上訴人在原審之訴，其理由略以：
  ㈠按司法院有解釋憲法，並有統一解釋法律及命令之權，為憲
    法第78條所明定，其所為之解釋，有拘束全國各機關及人民
    之效力，各機關處理有關事項，應依解釋意旨為之（司法院
    釋字第185號意旨參照）。準此，個案審理應適用之法律，
    倘經大法官作成合憲解釋，行政法院即應受解釋意旨之拘束
    ，即須以經大法官認為合憲之法律作為審判之依據。又新法
    於106年8月9日制定公布，並自107年7月1日施行，立法委員
    江啟臣、林德福等多人，認該法相關規定違反法律不溯及既
    往原則、信賴保護原則、比例原則，侵害受規範對象之服公
    職權、平等權、工作權及財產權等，分別聲請釋憲。司法院
    作成釋字第782號解釋（下稱釋字第782號解釋）略以：「新
    法第7條第2項規定無涉法律不溯及既往原則及工作權之保障
    ，亦未牴觸比例原則，與憲法保障人民財產權之意旨尚無違
    背。同法第4條第6款、第39條第2項規定，與憲法保障服公
    職權、生存權之意旨尚無違背。同法第4條第4款、第5款、
    第18條第2款、第3款、第36條、第37條、第38條及第39條第
    1項規定，無涉法律不溯及既往原則，與信賴保護原則、比
    例原則尚無違背。」
  ㈡軍公教人員所取得退伍除役、退休給與，為具有財產權性質
    之給付請求權，然應依其財源是否係軍公教人員在職時所提
    撥，而受不同層級之保障。又制度性保障並非絕對保障，為
    確保退休制度永續運作，以新法規定為必要及適度之調整與
    改革，合乎憲法第23條所定法律保留及比例原則，且與信賴
    保護原則無違，亦不致使公務員退休制度所涉及之服公職權
    利之核心領域根本欠缺，是系爭規定並無違背憲法所定制度
    性保障之旨意。新法第39條第2項但書規定，其性質係在保
    障退休人員之權益，而非不利於其等之規定。又最低保障金
    額與最低生活費標準（社會救助法第4條參照）之概念有別
    。是對原退休所得低於最低保障金額者，即使不予補足，亦
    尚與憲法所保障之生存權無違。另非一次性之退除給與，如
    ：月優存利息、月補償金、月退休俸，因退除、退撫給與法
    律關係之構成要件事實，在現實生活中尚未完全具體實現，
    倘新法規有所變動，且將之適用於新法規施行後仍繼續存在
    之事實或法律關係，而未調降或追繳已領受之退休給與，即
    非新法規之溯及適用，無涉法律不溯及既往原則。優存利息
    之財源源自於政府預算，年資補償金為退撫新制之實施而給
    予具退撫新、舊制年資者之年資補償，均屬恩給制之範疇。
    任何法規皆非永久不能改變，受規範對象對此可能變動，亦
    非無預見可能。立法者為因應時代變遷與當前社會環境需求
    ，在無涉法律不溯及既往原則之情形下，對是否予以維持以
    及如何維持有形成空間。調降退除、退撫給與，為追求高於
    個人信賴利益之重要公共利益所必要，得認無違信賴保護原
    則、比例原則。
  ㈢綜上所述，新法相關規定既經釋字第782號解釋宣告不違憲，
    被上訴人依前開法令規定重新計算上訴人自107年7月1日起
    之退休所得如原處分附表，於法並無違誤，因而判決駁回上
    訴人在原審之訴。
五、上訴人上訴意旨略以：
  ㈠釋字第782號解釋應有下列各項疏漏及錯誤之處，仍有待日後
    本件判決確定後聲請補充解釋之必要：
  ⒈退休公務員於退休前之雇主為政府，依釋字第782號解釋理由
    書卻載關於政府依法定比率按月繳納之提撥費用本息部分，
    性質上屬恩給制之範疇云云；惟國家與公務員間之關係，按
    司法院釋字第596號解釋意旨，應屬互負對待給付義務之關
    係，因此政府祇係按提撥費率65%由政府預算提撥，應係公
    務人員已盡履行其忠誠，並培育各行各業所需之人職務之勞
    務後所應負之對價，故釋字第782號解釋應有違誤；另薪俸
    與退休金既屬公務員執行職務之對待給付，即為政府應負擔
    之勞動成本，應視為人民依憲法第18條服公職所應具有之權
    利，且退休金亦因屬勞動成本，故在經濟學上之退休金亦應
    認係遞延工資之給付性質，而釋字第782號解釋卻認「公務
    人員之退撫給與並非遞延工資給付」，殊有不當。另釋字第
    782號解釋未審酌勞工保險條例亦有「老年給付」即退休給
    與之規定，並按月給付之存在，而對新法將優惠存款利息分
    2年免除認未違憲，有違平等原則。
  ⒉依新法第7條第1項後段規定，政府以退撫基金支付退休給付
    若有不足，仍應負起全部給付退休金之責任。尤其退撫基金
    不足，實乃政府保管運用不當所致，非公務員所應負之責任
    。然大法官卻自行增加國家法律所未規定之限制，損害憲法
    第15條所保障之退休公務人員退休金，應屬違憲解釋，法院
    似不應受其拘束。
  ⒊釋字第782號解釋僅為解決退撫基金之財務危機，卻未優先顧
    及憲法保障人民服公職權與財產權之規定，且實際上，退撫
    基金亦不可能破產，實因公務人員退休撫卹基金管理條例（
    下稱退撫基金管理條例）第8條後段明定有效改善基金財務
    問題之開源機制，大法官卻視而不見，貿然採取以修法方式
    減少支付退休人員退休金之「節流」手段，顯已與憲法第23
    條規定之比例原則相違背。再者，新法第7條規定「政府負
    最後支付保證責任」，並未規定政府須在「採行開源節流手
    段仍不足維持退撫基金收支平衡時之前提要件下，政府始支
    付最後保證責任」，而釋字第782號解釋卻做出上開前提條
    件，增加法律所無限制之規定，有違憲法所規定之法理。
  ⒋另參照司法院釋字第730號解釋陳新民大法官所提部分協同、
    部分不同意見書之見解，即「國家應當致力於建立較為優渥
    的退休金法制，來回饋教職員一生奉獻教職的付出」，並援
    引德國聯邦憲法法院西元1977年3月20日所作判決所載「國
    家應當妥善照顧公務員及教職員的生活義務……」，故新法將
    公教人員之退休金大幅縮減，且政府亦未提出合理補償或補
    救措施，實非可取；復者，新法之退休給付，全然不符退休
    公務人員俸給與職等身分之生活，即其最低標準亦應符合中
    產階級之生活標準，尤其新法亦訂有退休所得替代率上限及
    下限規定，有失繳費之權利義務對等關係，亦有違平等原則
    ；更何況新法祇就「國庫公益」為考量，致已退休公務人員
    無法安度餘生，破壞公務人員「制度性保障」，是以，新法
    第4條第6款規定應不符老年生活之最低生活保障，應有違反
    侵害最小之必要原則。上開解釋卻認係「保障其等於退休後
    之基本生活」云云，而非符合其職等身分之適切生活，亦非
    可採。
　㈡綜上所述，政府無積極採取任何開源節流手段，在短暫期間
    內大幅度減少退休金約1/3，顯然過於激烈，有違反比例原
    則，且政府未依行政程序法第126條第1項規定給予上訴人合
    理補償措施，亦應有違反誠信原則及信賴保護原則。釋字第
    782號解釋並未審酌而率而認定合憲，故有待日後本件判決
    確定後再聲請司法院補充解釋，原審之認事用法尚有違誤。
六、本院查：
  ㈠憲法第78條規定：「司法院解釋憲法，並有統一解釋法律及
    命令之權。」第173條規定：「憲法之解釋，由司法院為之
    。」第171條第2項規定：「法律與憲法有無牴觸發生疑義時
    ，由司法院解釋之。」第79條第2項規定：「司法院設大法
    官若干人，掌理本憲法第78條規定事項……」是解釋法律牴觸
    憲法而宣告其為無效，乃專屬司法院大法官之職掌。司法院
    依上開規定所為之解釋，有拘束全國各機關及人民之效力，
    各機關處理有關事項，應依解釋意旨為之，違背解釋之判例
    ，當然失其效力，亦經司法院釋字第185號解釋宣示在案。
    上開解釋所稱之全國各機關，當然包含法院在內。又法官依
    據法律獨立審判，憲法第80條定有明文，故依法公布施行之
    法律，法官應以其為審判之依據，不得認定法律為違憲而逕
    行拒絕適用；又該法律如經司法院作成解釋宣告未違憲，依
    前段之說明，法院亦自應受其拘束，於審理個案時，依解釋
    意旨為之；且於該解釋作成後，如無因憲法或相關法律有所
    修正，或相關社會情事已有重大變更，而有重行認定與判斷
    之必要，並聲請經司法院再作成變更或補充之解釋，應不許
    法院或其他任何人民或機關持歧異之見解不予遵守。
  ㈡查上開新法規定係於106年8月9日制定公布，於107年7月1日
    施行，旋經立法委員林德福等38人以新法第4條第4款至第6
    款、第7條第2項、第18條第2款、第3款、第36條至第38條、
    第39條第1項、第2項、第77條第1項第3款規定，違反法律不
    溯及既往原則、信賴保護原則及比例原則，侵害受規範對象
    受憲法保障之財產權、生存權、服公職權、工作權及平等權
    ，聲請解釋。司法院嗣於108年8月23日公布釋字第782號解
    釋之解釋文及解釋理由書，依前揭之說明，原審及本院自均
    應受其拘束，於審理本件時，依解釋意旨為之。上訴意旨以
    被上訴人適用新法作成之原處分及釋字第782號解釋均違反
    平等原則、比例原則、誠信原則及信賴保護原則等，且釋字
    第782號解釋仍有待補充解釋等語，指摘遵守釋字第782號解
    釋之原判決違背法令，自無可採。
  ㈢另上訴意旨主張政府未依行政程序法第126條第1項規定給予
    上訴人等合理補償措施，有違反誠信原則及信賴保護原則云
    云。然查釋字第782號解釋業已敘明公務人員月退休所得之
    總額，繫於退休後餘命之長短，二者本質上尚有差異，是退
    撫給與並非遞延工資之給付，是上訴人指大幅度減少退休金
    ，係違背誠實信用原則，顯屬無據；又上開解釋復指明退休
    人員經審定後之月退休金，係建構於繼續性法律關係，而新
    法第37條第5項明文規定：「本法施行前退休生效者，應按
    本法施行時之待遇標準，依前四項規定重新計算每月退休所
    得；……」是被上訴人依此規定作成原處分，就新法施行後之
    每月退休所得重新計算，並非廢止原核准退休之審定，亦非
    廢止所計算於舊法時期之每月退休所得審定，顯無行政程序
    法關於廢止行政處分乃至補償規定之適用，況上開解釋復指
    明，調降退休所得係政府為確保退撫制度永續發展，保障退
    休人員老年經濟生活安全，經檢討原有退休制度不合宜之處
    ，並參酌當前世界先進國家公部門退休改革方案，分階段改
    革，新法之制定，係短程改革之作為，旨在檢討現行制度，
    期以達成退撫基金用盡年限由原120年延後至139年之現階段
    改革效益，解決急迫財務危機，而新法調降原月退休所得，
    使其不得超過依替代率上限計算之金額等相關規定，無涉法
    律不溯及既往原則，且與信賴保護原則、比例原則尚無違背
    ，則上訴人所主張之就財產上損失者予以補償一節，即與新
    法及上述解釋意旨相違背，而無可採。
  ㈣綜上所述，原判決駁回上訴人在原審之訴，並無判決違背法
    令之情事，與司法院解釋亦無牴觸。上訴意旨仍執前詞，求
    予廢棄，為無理由，應予駁回。本件上訴人訴訟代理人收受
    送達權限既未受限制，因此本件裁判之送達，依行政訴訟法
    第66條前段規定，自應向其為之，併予說明。
七、據上論結，本件上訴為無理由。依行政訴訟法第255條第1項
    、第98條第1項前段、第104條、民事訴訟法第85條第1項前
    段，判決如主文。
中　　華　　民　　國　　111　 年　   2　  月　  17    日
                    最高行政法院第三庭
                        審判長法官　帥  嘉  寶  
                              法官　林  玫  君 
                              法官　李  玉  卿
　　　　　　　　　　　　　　　法官  洪  慕  芳
　                            法官　鄭  小  康
　　　　　　　　　　　　　　　 
以  上  正  本  證  明  與  原  本  無  異
中　　華　　民　　國　　111　 年　   2　  月　  18    日
                              書記官　徐  子  嵐